【裁判字號】    97,訴,2683
【裁判日期】    980122
【裁判案由】    塗銷抵押權登記等
【裁判全文】
臺灣板橋地方法院民事判決              97年度訴字第2683號
原      告  戊○○
            丁○○○
            乙○○
            丙○○
被      告  甲○○
上列當事人間請求塗銷抵押權設定登記等事件，經本院於民國98
年1 月6 日言詞辯論終結，判決如下：
    主      文
確認原告戊○○、丁○○○、乙○○與被告間依序分就坐落臺北
縣三重市○○段第四二五二建號建物（門牌號碼：臺北縣三重市
○○街一六七巷四五之一號三樓、總面積六三‧四五平方公尺、
陽台一四‧○四平方公尺）、第四二五八建號建物（門牌號碼：
臺北縣三重市○○街一六七巷四一號三樓、總面積四七‧二二平
方公尺、陽台五‧七三平方公尺）及第四二五九建號建物（門牌
號碼：臺北縣三重市○○街一六七巷五三號四樓、總面積五六‧
五九平方公尺、陽台五‧九七平方公尺）之所有權全部，於民國
八十二年九月二十三日為原告戊○○、丁○○○、乙○○共同設
定登記最高限額新臺幣佰萬元之抵押權【臺北縣三重地政事務
所收件字號：（八二）重登字第○三七七五五號】，所擔保之債
權不存在。
被告應將前項之抵押權設定登記予以塗銷。
訴訟費用由被告負擔。
    事實及理由
一、程序方面：
（一）按「因不動產之物權或其分割或經界涉訟者，專屬不動產
      所在地之法院管轄」，「其他因不動產涉訟者，得由不動
      產所在地之法院管轄」，民事訴訟法第10條第1 、2 項定
      有明文。本件原告等訴請被告塗銷坐落於臺北縣三重市○○段第4252建號建物（門牌號碼：臺北縣三重市○○街
      167 巷45之1 號3 樓、總面積63.45 ㎡、陽台14.04 ㎡）
      、第4258建號建物（門牌號碼：臺北縣三重市○○街16 7
      巷41號3 樓、總面積47.22 ㎡、陽台5.73㎡）及第4259
      建號建物（門牌號碼：臺北縣三重市○○街167 巷53號4
      樓、總面積56.59 ㎡、陽台5.97㎡）之所有權全部，於82
      年9 月23日為原告戊○○、丁○○○、乙○○3 人共同設
      定登記最高限額3,000,000 元之抵押權，兩造間上開抵押
      權設定登記係因不動產物權而涉訟，又系爭房地係坐落於
      臺北縣三重市，揆諸首揭說明，本院就本件訴訟自有管轄
      權，合先敘明。
（二）被告未於言詞辯論期日到場，核無民事訴訟法第386 條各
      款所列情形，爰依原告聲請，由其一造辯論而為判決。
二、本件原告主張：
（一）緣原告戊○○、丁○○○、乙○○於民國82年9 月16日與
      被告間訂有「建築改良物抵押權設定契約書」乙份，由原
      告戊○○等3 人分別提供：「建號第4252號建物（門牌號
      號碼：臺北縣三重市○○街167 巷45之1 號3 樓、總面積
      63.45 ㎡、陽台14.04 ㎡、所有權人戊○○）、建號第42
      58號建物（門牌號碼：臺北縣三重市○○街167 巷41號3
      樓、總面積47.22 ㎡、陽台5.73㎡、前所有權人為丁○○○，現為丙○○）、建號第4259號建物（門牌號碼：臺北
      縣三重市○○街167 巷53號4 樓、總面積56.59 ㎡、陽台
      5.97㎡、前所有權人為乙○○，現為丙○○）」之所有權
      全部，為原告戊○○、丁○○○、乙○○以共同擔保最高
      限額新臺幣（下同）3,000,000 元，於82年9 月23日設定
      最高限額抵押權予被告【三重地政事務所收件字號：（82
      ）重登字第03 7755 號】，上開最高限額抵押權之存續期
      間為30年，自82年9 月16日起至112 年9 月15日止，其擔
      保之範圍尚括利息、遲延利息及違約金，均「依照各個契
      約約定」。惟原告戊○○、丁○○○、乙○○自設定上開
      最高限額抵押權至今，未曾向被告借過金錢，而被告亦未
      曾為原告戊○○、丁○○○、乙○○之債務擔任保證人，
      此由原告乙○○持有被告上開最高限額3,000,000 元之他
      項權利證明書乙紙可參。又兩造間所訂立之上開抵押權設
      定契約書內並未約定「確定期日」，原告戊○○等3 人前
      爰依修正後民法第881 條之5 第1 項之規定，於97年10月
      14 日 以高分院73支郵局第0067 2號存證信函，請求被告
      確定上開最高限額抵押權其所擔保之原債權數額為何，上
      開存證信函已於97年10月14日送達予被告，則本件最高限
      額抵押權所擔保之原債權其「確定期日」應為97年10月29
      日，惟迄今仍未蒙被告答覆，合先敘明。
（二）按原告戊○○、丁○○○、乙○○自設定上開最高限額抵
      押權起至「確定期日（即97年10月29日）」，原告戊○○
      、丁○○○、乙○○均未曾向被告借貸金錢，而被告亦未
      曾為原告戊○○、丁○○○、乙○○之債務作過保證，是
      本件最高限額抵押權經確定後，已無擔保之債權存在，依
      確定後抵押權之從屬性原則，本件最高限額抵押權應已歸
      於消滅，為此原告戊○○、丁○○○、乙○○前於97年10
      月31日以崗山仔郵局第00126 號存證信函，請求被告於文
      到翌日起7 日內出面偕同原告戊○○、丁○○○、乙○○
      至三重地政事務所辦理塗銷上開最高限額抵押權之登記，
      詎被告於97年10月31日接獲上開存證信函後，迄今已逾7
      日之期間，仍置之不理。又本件原告丙○○於84年4 月8
      日以買賣原因自原告丁○○○、乙○○處取得仁義段第04
      258 建號及第04259 建號建物之所有權，原告等4 人基於
      本件最高限額抵押權已消滅後之塗銷登記請求權，訴請被
      告應將前項建物之抵押權登記予以塗銷。
（三）聲明：如主文所示。
三、被告未於言詞辯論期日到場，亦未提出書狀作何聲明或陳述
    。
四、原告等主張之上開事實，已據其提出與所述相符之他項權利
    證明書、抵押權設定契約書、建物登記謄本、高分院73支郵
    局第672 號存證信函暨其回執、高雄崗山仔郵局第126 號存
    證信函暨其回執等件為證，被告就原告主張之事實已於相當
    時期受合法通知，未於言詞辯論期日到場，亦未提出書狀作
    何爭執，依民事訴訟法第280 條第3 項準用同條第1 項之規
    定，即視同自認，自堪信原告之主張為真實。
五、按所謂「最高限額抵押權」乃係對於債權人一定範圍內之不
    特定債權，預定一最高限額，由債務人或第三人提供抵押物
    予以擔保之特殊抵押權。故最高限額抵押權所擔保債權必須
    為一定範圍內所發生之債權。準此以觀，最高限額抵押權不
    僅有其特定性，且最高限額抵押權係從屬於此一定範圍內之
    法律關係，最高限額抵押權所擔保者，即係此項法律關係所
    不斷發生之債權。該一定範圍之法律關係即為最高限額抵押
    權之基礎關係。又最高限額抵押契約定有存續期間者，其期
    間如未屆滿，固須其擔保之債權所由生之契約（即基礎關係
    ）已合法終止或因其他事由而消滅，且無既存之債權，而將
    來亦確定不再發生債權時，依抵押權之從屬性，始應許抵押
    人請求抵押權人塗銷抵押權設定登記（最高法院83年台上字
    第1055號判例意旨參照）。本件上開最高限額抵押權既已確
    定，且事實上無所擔保之債權存在，基於抵押權之從屬性，
    而應已歸於消滅，則該最高限額抵押權登記之仍然存在，對
    於原告等所有權之圓滿狀態，自屬有所妨害無疑。從而，參
    照上開說明，原告等自得依據前揭法條規定，訴請被告塗銷
    系爭最高限額抵押權登記。
六、綜上所述，原告依所有權之權能，請求確認原告戊○○、丁○○○、乙○○與被告間分就坐落三重市○○段第4252建號
    建物（門牌號碼：臺北縣三重市○○街167 巷45之1 號3 樓
    、總面積63.45 ㎡、陽台14.04 ㎡）、第4258建號建物（門
    牌號碼：臺北縣三重市○○街167 巷41號3 樓、總面積47.2
    2 ㎡、陽台5.73㎡）及第4259建號建物（門牌號碼：臺北縣
    三重市○○街167 巷53號4 樓、總面積56.59 ㎡、陽台5.97
    ㎡）之所有權全部，於82年9 月23日為原告戊○○、丁○○○、乙○○3 人共同設定登記最高限額3,000,000 元之抵押
    權【臺北縣三重地政事務所收件字號：（82）重登字第0377
    55號】，並無擔保之債權存在，及被告應將前項建物之抵押
    權登記予以塗銷，洵屬有據，應予准許。
七、據上論結，原告之訴為有理由，依民事訴訟法第385 條第1
    項前段、第78條，判決如主文。
中    華    民    國    98    年    1     月    22    日
                  民事第三庭    法  官  邱靜琪
以上正本係照原本作成。
如對本判決上訴，須於判決送達後20日內向本院提出上訴狀。
中    華    民    國    98    年    1     月    22    日
                                書記官  白俊傑


司法院資訊處製作；財團法人民間司法改革基金會備份。
